【裁判字號】    92,上訴,4138
【裁判日期】    921231
【裁判案由】    誣告等
【裁判全文】
臺灣高等法院刑事判決                          九十二年度上訴字第四一三八號
    上  訴  人
    即  被  告  丁○○
    選任辯護人  蔡育霖律師
右上訴人因誣告等案件，不服臺灣臺北地方法院九十二年度訴字第二二三號，中華民
國九十二年八月二十五日第一審判決（起訴案號：臺灣臺北地方法院檢察署九十一年
度偵字第一七六九七號）提起上訴，本院判決如左：
    主  文
上訴駁回。
    事  實
一、丁○○與乙○○（業經原審法院判處拘役四十日，因未上訴而告確定）原係鄰居
    ，乙○○因參與丁○○之配偶甲○○所召集之互助會，遭甲○○阻止參與投標而
    彼此不睦，民國九十一年七月二十一日上午十時許，乙○○在臺北市萬華區○○○路四號前偶遇丁○○，雙方因上開互助會會款之債務問題而起爭執，竟彼此基
    於傷害之犯意，互以徒手拉扯而彼此互毆，致乙○○受有左側下巴與頸部擦傷共
    四處（一點五公分乘以零點一公分、三公分乘以零點一公分、二點五公分乘以零
    點一公分、二點五公分乘以零點一公分）、左側顏面擦傷共六處（一公分乘以零
    點一公分二處、二公分乘以零點一公分二處及二點五公分乘以零點二公分二處）
    及前胸擦傷共十二處（四點五公分乘以零點二公分四處、三點五公分乘以零點一
    公分四處及三公分乘零點二公分四處）之普通傷害，丁○○亦因而受有頭部、胸
    部、腹部、右上肢、左下肢等處之瘀傷。詎丁○○明知其所受上開傷勢係其與乙○○互毆所致，竟意圖使乙○○之夫丙○○受刑事處分，於同日中午十二時許，
    向臺北市政府警察局萬華分局武昌派出所員警虛構其於九十一年七月二十一日上
    午十時許，在台北市○○○路四號，遭乙○○、丙○○等二人共同毆打成傷之事
    實，並隨後檢附臺北市立中興醫院甲種診斷證明書提出告訴而向該管公務員誣告
    丙○○涉犯傷害罪嫌，嗣案經臺灣臺北地方法院檢察署檢察官偵查結果認定丁○○指訴丙○○傷害部分純屬虛構，而於九十一年十二月十日以九十一年度偵字第
    一七六九七號為不起訴處分。
二、案經被害人乙○○、丙○○訴由臺北市政府警察局萬華分局報請臺灣臺北地方法
    院檢察署檢察官偵查起訴。
    理  由
一、被告丁○○傷害告訴人乙○○部分：訊據被告對於右揭時、地與告訴人乙○○互
    毆，致告訴人乙○○受傷之情坦承不諱，核與告訴人乙○○於警詢、偵查、原審
    指訴之情節相符，復有臺北市立中興醫院甲種診斷證明書一紙附卷足憑，是被告
    關於傷害犯行之自白核與事實相符而堪採信，本案傷害部分事證明確，被告右揭
    傷害犯行堪以認定，應予依法論科。
二、被告誣告告訴人丙○○部分：訊據被告矢口否認有何誣告犯行，辯稱：我與乙○○抓扯，在旁之張碧絲出手拉扯我的頭髮，嗣丙○○及其餘不詳姓名之人突從我
    後方出現，將我壓倒在地，一陣踢打，乙○○、張碧絲則在一旁觀看，不久對方
    即一哄而散，我乃至轉角處之武昌派出所報案，嗣後丙○○並在中興醫院踢我腹
    部，我沒有捏造事實誣告丙○○云云。惟查：
(一)被告丁○○於警詢時明確指稱：「毆打我的人乙○○和丙○○及二名年籍之人共
    同毆打我」 (註：嗣制作警詢筆錄之員警王性諒於原審結證稱其在警詢筆錄上所
    寫之「及」應係「等」之誤，被告丁○○在警詢時僅指稱係遭乙○○及丙○○二
    人共同毆打、沒有印象提及張碧絲)、「乙○○持雨傘打我，丙○○把我押 (壓)
    在地上」等語（見偵查卷第四頁至第五頁）；於偵查中指稱：「當時與乙○○互
    毆，丙○○有打我，他們一群人打我的頭、胸、大腿，到醫院還繼續打我，大約
    四個人打我」等語（見偵查卷第二十八頁反面、第二十九頁反面）；於原審調查
    時供稱：「當時我帶小孩經過上開地點，張碧絲拿雨傘打我的頭部，乙○○吐我
    的口水，我就跟乙○○扭打在一起，張碧絲當時抓我的頭髮，讓乙○○打，我們
    二人扭打二、三分鐘，乙○○他們在原地等丙○○等人要一起出去玩，丙○○跟
    乙○○一行人共六人到了就過來圍毆我，把我壓在地上踢我，大概打了三分鐘，
    後來就沒有再打我．．．到了醫院的時候，丙○○並踹我的腹部，並警告我不准
    報案」等語（見原審卷第五十八頁）。被告先後於警詢、偵查及原審調查時對於
    圍毆之人數、地點及究係告訴人乙○○或證人張碧絲持雨傘毆打等節顯然不一，
    況且被告與告訴人乙○○、丙○○、證人張碧絲原本相識，此據被告供明在卷，
    則被告實無誤認之理，然其於警詢、偵查及原審調查時竟為前後不一之陳述，是
    被告所指訴遭告訴人丙○○毆傷一節是否屬實，已堪置疑。
(二)告訴人丙○○迭於警詢、偵查及原審調查時均堅決否認有與告訴人乙○○共同傷
    害被告之情，並證稱：我與陳忠燦、張齊柴到忠孝橋下開車，駕車返回住處欲載
    我太太乙○○、張碧絲等人，聽說我太太乙○○與被告丁○○打架已經去派出所
    ，我就跟去派出所，被告丁○○與我太太乙○○互毆之時，我根本不在場等語（
    見偵查卷第六頁正反面、第二十三頁正反面、原審卷九十二年六月六日訊問筆錄
    ），且被告丁○○告訴告訴人丙○○共同傷害一案，亦經臺灣臺北地方法院檢察
    署檢察官偵查後以九十一年度偵字第一七六九七號不起訴處分書處分不起訴，因
    被告未提出再議而告確定，亦有該案不起訴處分書在卷可稽（見偵查卷第三十四
    頁至第三十五頁）。且證人陳張秀櫻、張碧絲先後於偵查及原審調查時均證稱：
    九十一年七月二十一日上午十時許丁○○與乙○○二人互毆時，丙○○去臺北市
    忠孝橋下開車，丙○○開車過來時，丁○○與乙○○已經打完等語（見偵查卷第
    二十九頁、原審卷九十二年六月六日及七月四日訊問筆錄），證人陳忠燦於偵查
    及原審調查時亦均結證稱：九十一年七月二十一日上午十時許，我與丙○○及丙○○之友人一起去臺北市忠孝橋下開車，要載我太太陳張秀櫻及舅媽張碧絲等人
    去散心，我等將車開回臺北市萬華區○○○路四號前時，看到乙○○在跟一個人
    吵架，當時丙○○都一直跟我在車上，我未看見丙○○打任何人等語（見偵查卷
    第二十九頁、原審九十二年六月六日訊問筆錄）；證人張齊柴於原審調查時結證
    稱：我於九十一年七月二十一日上午十時許行經臺北市中興國小旁遇到丙○○，
    丙○○問我要否一起出去玩，我就與丙○○一起到忠孝橋下開車，車子開到西寧
    南路乙○○等候之處，看到十幾人在那裡吵，我與丙○○一起下車過去看，聽說
    有人在打架，我未看到丙○○打人等語（見原審卷九十二年七月四日訊問筆錄）
    ，其等所為證詞互核就告訴人丙○○並未參與毆打被告丁○○之情悉相一致，足
    徵告訴人丙○○並未毆打被告丁○○。
(三)參以偵查卷第十頁所附被告丁○○提出之臺北市立中興醫院九十一年七月二十二
    日甲種診斷證明書記載其傷勢為頭部瘀傷二處（二公分乘以二公分、三公分乘以
    三公分）、後頸部瘀傷 (三公分乘二公分) 、前胸瘀傷（二公分乘以二公分）、
    腹部瘀傷（三公分乘以四公分）、右上肢瘀傷（三公分乘以二公分）及左下肢瘀
    傷三處（均為三公分乘以三公分），共計在臉、後頸、胸、腹、手、腳部位有九
    處瘀傷 (依一般醫院驗傷之情形，若有申請「甲種」診斷證明書者，多為訴訟上
    使用，故醫生在診斷上均較一般申請「乙種」診斷證明書者更為慎重，且被告丁○○係欲對告訴人乙○○提起傷害訴訟，始前往醫院驗傷，自然已要求醫師對於
    其所受所有傷勢予以載明，應無漏列之理) ，而對照告訴人乙○○所提出之診斷
    證明書記載之傷勢為左側下巴與頸部擦傷共四處（一點五公分乘以零點一公分、
    三公分乘以零點一公分、二點五公分乘以零點一公分、二點五公分乘以零點一公
    分）、左側顏面擦傷共六處（一公分乘以零點一公分二處、二公分乘以零點一公
    分二處及二點五公分乘以零點二公分二處）及前胸擦傷共十二處（四點五公分乘
    以零點二公分四處、三點五公分乘以零點一公分四處及三公分乘零點二公分四處
    ），共計在臉、頸、胸部位有二十二處之傷害，彼此所受傷勢均屬擦傷或瘀傷，
    且擦傷或瘀傷之長度、寬度均未逾四公分，顯然被告丁○○與乙○○係在勢均力
    敵而彼此徒手互相拉扯所造成之輕微且面積細小之擦傷或瘀傷，且倘如被告丁○○所稱共遭告訴人乙○○、丙○○等六人聯合圍毆，告訴人乙○○何致身上受有
    二十二處之擦傷，且以告訴人丙○○等人居於絕對優勢，且毆打之對象僅被告丁○○一人，並已將被告壓在地上施以拳打腳踢，衡以參與毆打之人已將被告壓倒
    於地，顯然其情緒係處於激動之清況，且參與毆打之人有男有女，其施力不一，
    又核之男子在盛怒之下所使出之拳腳力量，何以均僅使被告受有上述全屬輕微且
    細小之瘀傷，且觀諸該診斷證明書所劃之人體傷勢圖，被告丁○○所受之瘀傷幾
    乎其中在人體之正面，倘如被告丁○○所辯其倒地後有多人對其施以腳踢，其受
    傷之範圍應係在人體之側面，而非正面，然何以被告所受之傷勢大多集中在正面
    ，又倘被告倒地後遭正面攻擊，施暴者必以腳踹壓被告，或以拳頭攻擊被告，然
    被告正面所受之傷勢又均屬輕微、細小之瘀傷，而非以腳踹壓或拳頭攻擊所致之
    較大面積且較重之瘀傷或挫傷，益徵被告所受之傷勢純係其與告訴人乙○○彼此
    面對面互以徒手抓扯、互毆所致，告訴人丙○○並未參與圍毆。被告丁○○對於
    其親自經歷之遭告訴人乙○○毆打一節知之甚詳，其明知未遭告訴人丙○○毆打
    致傷，竟杜撰親身經歷之事，非出於誤會或有所懷疑，仍捏造事實，向臺北市政
    府警察局萬華分局武昌街派出所提出告訴，誣指遭告訴人丙○○與其妻乙○○共
    同毆傷，其主觀上確有意圖使告訴人丙○○受刑事處分之故意，縱其所指訴遭告
    訴人乙○○毆傷部分屬實，亦難解免其虛構遭告訴人丙○○毆打致傷之誣告刑責
    。
(四)雖然被告之選任辯護人以證人陳忠燦、張齊柴、張碧絲、陳張秀櫻與告訴人丙○○、乙○○互有親戚或朋友關係，且其彼此所證互有出入而質疑告訴人丙○○、
    乙○○、證人陳忠燦、張齊柴、張碧絲、陳張秀櫻證述之可信度，然證人之供述
    非謂其中一部分與事實不符，即認全部均屬無可採取，倘其中之一部分為真實時
    ，仍得採為裁判之證據，並非證人之供述遇有前後所供不一致之處，即全盤抹煞
    其證據力而遽認其全部為不可採信，且參以證人陳忠燦係分別於九十一年九月二
    十七日、九十二年六月六日、證人陳張秀櫻係分別於九十一年九月二十七日、九
    十二年六月六日、證人張碧絲係於九十二年七月四日、證人張齊柴係於九十二年
    七月四日到庭做證，其證述之時間距案發之時 (九十年七月二十一日) 最近者已
    有二月之久，最遠者將近一年，且非同時做證而係有時間之前後順序，倘證人陳
    忠燦、張齊柴、張碧絲、陳張秀櫻有意與告訴人丙○○勾串實不乏充分之時間及
    機會，且本次互毆之傷害案件對於證人陳忠燦、張齊柴、張碧絲、陳張秀櫻而言
    係屬偶發，與其並無任何切身之利害關係，且人之記憶倘非出於某種特定之意圖
    及目的，必然隨時間之流逝而減弱，證人陳忠燦、張齊柴、張碧絲、陳張秀櫻對
    於該案發現場等候之人數、車上之人數、返回案發現場之情形、在派出所之情形
    及如何前往中興醫院等若干細節未能有詳細之記憶，而有所出入，符合事理之常
    ，反見其證述之真實性，並非出於虛偽，且上開告訴人、證人對於被告丁○○與
    告訴人乙○○互毆之時，告訴人丙○○並未在場一節所供悉相符合，何能苛求上
    開告訴人、證人亦必對於瑣碎事項均悉能為正確之記憶始認其證言為可採信，況
    且依被告丁○○所受之傷勢應係一人所為亦如前述，故被告之選任辯護人徒以上
    開告訴人、證人對於「丙○○為何開車去案發地點」、「丁○○係從電梯下來或
    走路經過而遇見乙○○等人」、「丁○○與乙○○互毆時何人在場」、「丙○○
    有無進去派出所」、「丙○○於案發現場有無看到張碧絲」、「陳張秀櫻的小孩
    在何處等車」、「丙○○是走路過去醫院還是開車去醫院」、「陳忠燦是否跟丙○○一起去忠孝橋下開車」、「丙○○到案發現場時，乙○○是否還在現場」等
    情，其中部分告訴人、證人所證之內容稍有出入，而質疑上開、證人證述之可信
    度，即無可採。
(五)又被告丁○○於原審供稱告訴人丙○○係在中興醫院腳踹其腹部云云，然此應屬
    被告丁○○於本案其所涉犯傷害、誣告罪，在訴訟上所為之攻防之辯解之詞，尚
    難認定被告丁○○就此部分之供述係出於誣告之意圖而為，故本案被告丁○○有
    無成立本件誣告罪之待證事實在於被告丁○○在警察機關告訴其在台北市○○○
    路四號前遭乙○○、丙○○共同毆打，其中丙○○有無參與毆打一節是否虛構，
    至於丙○○有無另在中興醫院毆打被告丁○○即與本件誣告案件無涉，則被告丁○○係於何時前往中興醫院求診與其是否成立本件誣告罪無關，就此部分即無贅
    述之必要，併此敘明。
綜上，被告丁○○明知告訴人丙○○並未在場，竟因細故而遷怒告訴人丙○○，誣指
告訴人丙○○傷害，被告所辯告訴人丙○○確有出手毆打，其未誣告云云，無非事後
卸責之詞，不足採信，本件事證明確，被告犯行堪以認定。
三、核被告丁○○所為，係犯刑法第二百七十七條第一項之傷害罪及刑法第一百六十
    九條第一項之誣告罪。被告所犯上開二罪，其犯意各別，行為互殊，應分論併罰
    。
四、原審以被告丁○○罪證明確，適用刑法第一百六十九條第一項、第二百七十七條
    第一項、第五十一條第五款，罰金罰鍰提高標準條例第一條前段之規定，並審酌
    被告丁○○因細故與告訴人乙○○互毆致告訴人乙○○成傷，然告訴人乙○○所
    受之傷勢均屬輕微之擦傷，所生損害非大，然被告丁○○竟遷怒告訴人乙○○之
    夫丙○○，虛構事實誣指告訴人丙○○共同傷害，所誣告之傷害罪雖屬輕罪，然
    被告濫行告訴，使偵、審機關傳喚多位證人，徒然浪費司法資源，且使告訴人丙○○有受判刑之危險，及其犯罪後猶飾詞狡卸等一切犯罪情狀，分別量處有期徒
    刑二月、五月，並定其應執行刑有期徒刑六月。核原審認定事實、適用法律及量
    處刑期均為妥適，被告丁○○對於誣告部分上訴意旨仍執在原審相同情詞否認飾
    卸犯罪或以無礙犯罪事實認定枝微末節出入之詞執以指摘原判決不當，尚非有理
    由，應予駁回。
據上論斷，應依刑事訴訟法第三百六十八條，判決如主文。
本案經檢察官呂光華到庭執行職務。
中      華      民      國    九十二    年     十二     月    三十一    日
                              臺灣高等法院刑事第二十四庭
                                  審判長法  官  陳  貽  男
                                        法  官  陳  憲  裕
                                        法  官  徐  世  禎
右正本證明與原本無異。
如不服本判決，應於收受送達後十日內向本院提出上訴書狀，其未敘述上訴之理由者
並得於提起上訴後十日內向本院補提理由書（均須按他造當事人之人數附繕本）。
                                        書記官  陳  玲  憶
中      華      民      國    九十二    年     十二     月    三十一    日
附錄本判決論罪科刑法條：
中華民國刑法第一百六十九條
(誣告罪)
意圖他人受刑事或懲戒處分，向該管公務員誣告者，處七年以下有期徒刑
。
意圖他人受刑事或懲戒處分，而偽造、變造證據，或使用偽造、變造之證
據者，亦同。
中華民國刑法第二百七十七條第一項
(普通傷害罪)
傷害人之身體或健康者，處三年以下有期徒刑、拘役或一千元以下罰金。


司法院資訊處製作；財團法人民間司法改革基金會備份。
